【裁判字號】    95,訴,1888
【裁判日期】    951011
【裁判案由】    拆屋還地等
【裁判全文】
臺灣臺中地方法院民事判決  95年度訴字第1888號
原      告  乙○○
被      告  丙○○
            甲○○
當事人間請求拆屋還地等事件，本院於中華民國95年9月27日言
詞辯論終結，判決如下：
    主      文
被告甲○○應將坐落臺中市○區○○段三小段第四之五地號內如
附圖所示Ｃ部分面積壹拾肆平方公尺土地上方固著於門牌號碼臺
中市○區○○街37號建物後方之遮雨棚、採光罩拆除，將該土地
上之冰箱、流理台、抽油煙機等廚具設備拆除遷移，並將土地返
還原告及共有人全體。
原告其餘之訴駁回。
訴訟費用由被告甲○○負擔二分之一，餘由原告負擔。
本判決第一項原告勝訴部分得假執行。但被告甲○○如以新臺幣
肆拾壹萬柒仟貳佰元為原告預供擔保，得免為假執行。
    事實及理由
壹、原告方面：
  一、聲明：
    (一)被告丙○○、甲○○應將坐落於臺中市○區○○段三小段
      第４之５地號內如附圖所示Ｃ部分土地上（面積約10平方
      公尺，按實際測量面積為準）磚造鐵皮建物拆除，並將上
      開土地（下稱系爭土地）返還予原告及其他全體共有人。
    (二)被告丙○○、甲○○應連帶給付原告新臺幣（下同）117,
      000元，及自起訴狀繕本送達翌日起至清償日止，按年息
      百分之5計算之利息。
  二、陳述：
    (一)系爭土地之地面，為原告乙○○、被告丙○○及訴外人謝
      清雄、黃朝永、王添丁等14人所有集合建築之法定空地，
      地下則為集合建築之共同化糞池，被告丙○○未得其他共
      有人同意，竟於系爭土地上方搭建如附圖所示Ａ部分磚造
      鐵皮違建，作為被告丙○○所有門牌號碼為臺中市○區○○街37號建物之廚房使用，其他共有人均不得出入，嚴重
      影響原告及其他共有人之權益，亦無法定時清理、正常使
      用集合建築之共同化糞池，原告遂於民國（下同）80年間
      向被告丙○○提出拆屋還地訴訟，案經臺灣高等法院臺中
      分院以80年度上字第234號作成和解筆錄，和解條件為被
      告丙○○應自行拆除其所搭蓋之違章建物，惟拒不履行，
      後由原告聲請本院以80年度民執九字第9452號強制拆除，
      返還土地予全體共有人。豈料，被告丙○○將上開臺中市
      ○○街37號建物出租予被告甲○○占有使用後，被告甲○○竟又於同一位置搭蓋磚造鐵皮違建，並放置包括冰箱、
      流理台、抽油煙機等廚房設備，原告爰依民法第767條、
      第821條規定請求被告丙○○、甲○○拆除如附圖所示Ａ
      部分磚造鐵皮建物，並返還土地予原告及其他全體共有人
      。
    (二)另自93年3月1日起，原告將所有門牌號碼為臺中市○區○○街39號之建物出租予訴外人李美芳，每月租金為新臺幣
      8,00 0元。95年1月農曆年前，李美芳向原告表示廁所馬
      桶有糞便上湧之情形，原告察看後，即知係因集合建築之
      共同化糞池無法定時清理，以致糞便不能排出，開始外溢
      。原告試圖聯絡被告丙○○，卻尋訪無著，祇能請被告甲○○代為轉告並處理化糞池，希望能盡快解決化糞池滿溢
      問題。95年2月農曆年後，被告丙○○、甲○○仍未處理
      ，李美芳返鄉歸來，發現原告所有建物已被化糞池湧出之
      糞便淹沒，縱然清理過後，地磚仍留有污漬及惡臭，祇能
      雇工拆除地磚並重新舖設，而李美芳亦與原告終止租約。
      依公寓大廈管理條例第9條第1、2及4項規定：各區分所有
      權人按其共有之應有部分比例，對建築物之共用部分及其
      基地有使用收益之權。但另有約定者從其約定。住戶對共
      用部分之使用應依其設置目的及通常使用方法為之。但另
      有約定者從其約定。住戶違反第二項規定，管理負責人或
      管理委員會應予制止，並得按其性質請求各該主管機關或
      訴請法院為必要之處置。如有損害並得請求損害賠償。而
      稱住戶者，係指「公寓大廈之區分所有權人、承租人或其
      他經區分所有權人同意而為專有部分之使用者」，同法第
      3條第10款參照。被告丙○○為系爭集合住宅大樓之區分
      所有權人，其將區分所有建物出租於被告甲○○使用，其
      等二人均為集合住宅大樓之住戶，惟被告甲○○擅自建造
      違章建物占用上開法定空地及大樓共用部分之共同化糞池
      ，對此大樓法定空地及共用部分化糞池之違規占有使用，
      顯已違反大樓共同部分之通常使用方法，而被告丙○○對
      於大樓共用之法定空地及其上所設置之共同化糞池，係供
      集合住宅大樓全體區分所有建物共同排除糞便使用，及被
      告甲○○違法占用，進而使集合建築之共同化糞池無法正
      常定時清理等事實，亦不能諉為不知，並因此致原告受有
      (1)糞便清理費用20,000元；(2)拆除並重新舖設地磚73,000
      元；(3)95年2月至4月租金損失24,000元。原告爰依民法第
      184條第1項及第2項、公寓大廈管理條例第9條第2項及第4
      項及民法第185 條規定，請求被告丙○○、甲○○等連帶
      賠償原告合計117, 000元之損害。
  三、證據：提出土地地籍圖謄本及系爭違建物所在地圖影本各
      １件、土地登記謄本影本１件、聲請狀影本１件、本院民
      事執行處函影本１件、房屋租賃契約書影本１件、照片８
      幀、估價單影本１件為證。
貳、被告方面：
  一、聲明：原告之訴駁回。如受不利判決，願供擔保宣告免為
      假執行。
  二、陳述：
    (一)被告丙○○部分：本件系爭土地上之磚造鐵皮違建，並非
      被告丙○○所施作搭建，被告丙○○亦無取得該磚造鐵皮
      違建之事實上處分權，從而，原告訴請被告丙○○拆除系
      爭地上物並交還系爭土地予原告及其他共有人，自無理由
      。另原告應就被告丙○○有何故意或過失不法侵害原告權
      利之事實，及該不法侵害行為與本件集合建築之共同化糞
      池無法定時清理而致糞便不能排出開始外溢，二者間具有
      相當因果關係負舉證責任，始能認定被告確有原告所指之
      侵權行為。且大樓是公共建築，起造人也不是被告丙○○
      ，化糞池是公共設施，每年也有抽取水肥，14戶只有１戶
      有這樣的情形，另13戶並沒有原告所稱的問題，應該不是
      該公共化糞池所造成的，該大樓也有十幾年的歷史，不會
      這幾年才有化糞池的問題，應該有其他的問題造成原告廁
      所阻塞。
    (二)被告甲○○部分：被告甲○○是向被告丙○○租房子，被
      告甲○○租的時候有在屋後空地增建遮雨棚，但被告甲○○並未加蓋圍牆，因屋後的空地現在當廚房使用，被告甲○○擺設冰箱、流理台及抽油煙機等廚房設備，除了遮雨
      棚是被告甲○○自己蓋的之外，四周圍的牆壁是既有的，
      並不是被告甲○○增建的，廚房都是被告甲○○在使用，
      跟被告丙○○無關。另外，化糞池的部分被告甲○○並未
      如原告所述有將化糞池封死，且每年也都有抽糞一次。原
      告將房子租給別人使用，承租人如何使用被告甲○○不清
      楚，有可能是承租人使用不當造成的，原告怪到被告這邊
      ，被告甲○○覺得不公平。
  三、證據：提出收據影本５件、清除紀錄表影本１件為證。
參、本院之判斷：
  一、原告主張系爭土地為原告乙○○、被告丙○○及訴外人謝
      清雄、黃朝永、王添丁等14人所有集合建築之法定空地（
      含地下共同化糞池），被告丙○○將其所有門牌號碼臺中
      市○區○○街37號之建物出租予被告甲○○使用後，被告
      甲○○未有任何正當權源且未經原告及訴外人等全體共有
      人之同意，即於系爭土地上搭建採光罩及遮雨棚並放置包
      括冰箱、流理台、抽油煙機等廚房設備且現仍占有使用系
      爭土地之事實，為被告所不爭執，並經本院於95年5月26
      日會同兩造及臺中市中山地政事務所人員勘驗屬實，製有
      勘驗筆錄及土地複丈成果圖附卷可稽，堪信為真實。
  二、就拆屋還地部分：
    (一)按所有人對於無權占有或侵奪其所有物者，得請求返還之
      ；對於妨害其所有權者，得請求除去之；有妨害其所有權
      之虞者，得請求防止之；土地所有權，除法令有限制外，
      於其行使有利益之範圍內，及於土地之上下；動產因附合
      而為不動產之重要成分者，不動產所有人，取得動產所有
      權；各共有人對於第三人，得就共有物之全部為本於所有
      權之請求，但回復共有物之請求，僅得為共有人全體之利
      益為之；又因故意或過失，不法侵害他人之權利者，負損
      害賠償責任；數人共同不法侵害他人之權利者，連帶負損
      害賠償責任，民法第767條、第773條前段、第811條、第
      821條、第184條第1項前段及第185條第1項前段，分別定
      有明文。次按當事人主張有利於己之事實者，就其事實有
      舉證之責任；且當事人聲明之證據，法院應為調查；但就
      其聲明之證據中認為不必要者，則不在此限，民事訴訟法
      第277條與第286條亦有明文規定。又民事訴訟如係由原告
      主張權利者，應先由原告負舉證之責，若原告先不能舉證
      ，以證實自己主張之事實為真實，則被告就其抗辯事實即
      令不能舉證，或其所舉證據尚有疵累，亦應駁回原告之請
      求，最高法院著有17年上字第917號判例可資參照。經查
      ：
    (一)系爭土地地面所擺置之冰箱、流理台、抽油煙機等廚具設
      備均為被告甲○○所有，從而；原告依據上開民法第767
      條及第821條規定，請求現仍占有使用系爭土地之被告甲○○將系爭土地上之冰箱、流理台、抽油煙機等廚具設備
      拆除，並返還土地與原告及共有人全體，即屬正當，應予
      准許。
    (二)系爭土地上方之採光罩及遮雨棚雖係搭建於坐落系爭土地
      上門牌號碼臺中市○區○○街37號之建物上，而位於系爭
      土地之上方並未占用系爭土地之地面，然系爭土地之所有
      權，除法令有限制外，於其行使有利益之範圍內，既及於
      土地之上下，則該採光罩及遮雨棚之設置，對於原告及其
      他共有人全體就系爭土地上方空間所有權之行使而言，即
      不得謂無妨礙。
    (三)又該採光罩與遮雨棚為被告甲○○所搭建，然本件應特別
      說明者，係該採光罩與遮雨棚搭建於被告丙○○所有上開
      門牌號碼之建物上，其所有權係歸屬於何人？此涉及民法
      第811條動產與不動產附合之問題，茲說明如下：
      1.按民法第811條規定：「動產因附合而為不動產之重要
        成分者，不動產所有人，取得動產所有權。」所謂重要
        成分，係指兩物結合後，非經毀損或變更其物之性質，
        不能分離者而言，且此種結合，並非以暫時性為必要。
        前者稱為固定性；後者稱為繼續性。故在他人土地上堆
        放物品，因不具有固定性與繼續性，該物品即非土地之
        重要成分；而在土地上以輕型金屬架與透明板所搭建之
        簡易溫室，雖有繼續使用之目的，但因不具有固定性，
        故非土地之重要成分。
      2.經查系稱採光罩與遮雨棚係搭建於如附圖所示Ｃ部分土
        地上方，充當被告甲○○所經營之茶藝館廚房使用，該
        等採光罩與遮雨棚附合於被告丙○○所有之房屋上，於
        使用上固具有繼續性，然客觀上，並無非經毀損或變更
        其性質而不能分離之情事，亦即，該等採光罩與遮雨棚
        並不具有固定性，則依首揭說明，本件系爭尚難認係被
        告丙○○所有之房屋之重要成分，故其所有權仍應認係
        被告甲○○所有，而不應認係房屋所有權人（即被告丙○○）所有。
      3.故該等採光罩與遮雨棚既為被告甲○○所有，並妨礙原
        告及其他共有人全體對於系爭土地所有權之行使，從而
        ；原告依據上開民法第773條前段、第767條及第821條
        規定，請求被告甲○○將之拆除，為有理由，應予准許
        。
    (四)系爭土地增建遮雨棚及採光罩部分，係利用集合式建築之
      既有共同壁而搭建，被告甲○○並未另外增建牆壁，從而
      ；原告請求被告甲○○將磚造增建物部分拆除，並返還土
      地與原告及共有人全體即無理由，不應准許。
    (五)承上所述，本件無權占用系爭土地之人係被告甲○○而非
      被告丙○○，故原告對被告丙○○提起拆屋還地訴訟，要
      屬無據，應予駁回。
  三、就損害賠償部分：
      原告主張，被告丙○○將其所有上開門牌號碼臺中市○區
      ○○街37號之建物出租予被告甲○○擅自建造違章建物占
      用系爭土地，違反集合式建築共用部分之通常使用方法，
      使集合建築之共同化糞池無法正常定時清理，致原告所有
      而出租與訴外人李美芳使用之門牌號碼臺中市○區○○街
      39號之建物發生因糞便不能排出而外溢情事，導致原告因
      李美芳與其終止租約及原告必須清理糞便與拆除並重新舖
      設地磚而遭受損害之事實，已為被告提出上開門牌號碼臺
      中市○區○○街39號建物95年 2月11日抽取水肥收據及清
      運水肥（化糞池）清除紀錄表，證明系爭集合式建築每年
      均有抽取水肥所否認。至原告雖就其上開所主張之事實，
      聲請本院向臺中市政府調取坐落於臺中市○區○○段三小
      段第４之５地號上之集合建築物即（78）中工建使字第20
      42號使用執照竣工圖含水電消防剖面圖，以證明其為真實
      ；然查縱該使用執照竣工圖果得證明原告所有上開門牌號
      碼臺中市○區○○街39號建物之衛浴設備管線係與系爭土
      地下之共同化糞池最為接近之相通管線，亦不足以證明原
      告所主張其所有上開建物糞便外溢情事即為共同化糞池因
      無法正常定時清理所導致，依據上開民事訴訟法第 286條
      之規定，本院並無調查之必要。此外，原告復未就被告占
      用系爭土地致其無法正常定時清理共同化糞池，導致其所
      有上開建物糞便外溢而蒙受損害之主張，提出其他積極證
      據以實其說，揆諸首揭規定，其主張即無可採。從而；原
      告依據民法第184條及第185條規定請求被告連帶賠償其因
      建物發生糞便外溢情事所致終止租約、清除糞便費用及拆
      除並重新舖設地磚等損害，即無理由，不應准許。
  四、綜上所述，本件原告本於所有權及共有人對第三人權利之
      法律關係，請求被告甲○○將系爭土地上方固著於門牌號
      碼臺中市○區○○街37號建物後方之採光罩、遮雨棚拆除
      ，並請求被告甲○○將系爭土地上之冰箱、流理台、抽油
      煙機等廚具設備拆除遷移，將土地返還原告及共有人全體
      ，為有理由，應予准許，其逾此部分為無理由，應予駁回
      。
  五、本判決原告勝訴部分，因其訴訟標的價額尚未逾新臺幣50
      萬元（系爭土地面積14平方公尺×每平方公尺公告土地現
      值29,800 元＝417,200元），爰依民事訴訟法第389條第1
      項第5款規定，職權宣告假執行。至被告敗訴部分，則依
      民事訴訟法第392條第2項規定，職權宣告被告預供相當擔
      保金額後，得免為假執行。
  六、本件事證已臻明確，兩造其餘之攻擊或防禦方法及未經援
      用之證據，經本院斟酌後，認為均不足以影響本判決之結
      果，自無逐一詳予論述之必要，併此敘明。
肆、訴訟費用負擔之依據：民事訴訟法第79條。
中    華    民    國    95    年    10    月    11    日
                  民事第三庭    法  官  李悌愷
以上正本係照原本作成。
如對本判決上訴，須於判決送達後20日內向本院提出上訴狀。
中    華    民    國    95    年    10    月    11    日
                                書記官  何惠文


司法院資訊處製作；財團法人民間司法改革基金會備份。
